【裁判字號】    99,交聲,196
【裁判日期】    990806
【裁判案由】    聲明異議
【裁判全文】
臺灣高雄地方法院交通事件裁定         99年度交聲字第196號
原處分機關  高雄市政府交通局
異  議  人
即受處分人  乙○○
上列受處分人因違反道路交通管理處罰條例案件，對於高雄市政
府交通局中華民國99年1 月6 日所為之裁決處分（原處分案號：
高市交裁字第裁32-B00000000號），聲明異議，本院裁定如下：
    主  文
原處分撤銷。
乙○○汽車駕駛人，駕駛汽車經測試檢定酒精濃度超過規定標準
，處罰鍰新臺幣貳萬貳仟伍百元，壹年內不得考領輕型機器腳踏
車駕駛執照，應接受道路交通安全講習。
    理  由
一、本件原處分機關高雄市政府交通局（下稱原處分機關）處分
    意旨略以：異議人即受處分人（下稱受處分人）乙○○於民
    國96年6 月19日2 時4 分許，騎乘車牌號碼WDQ-752 號輕型
    機器腳踏車，行經高雄市○○區○○路時，因飲用酒類後已
    不能安全駕駛交通工具，經警測得其呼氣酒精濃度達到每公
    升0.30毫克，而有「汽車駕駛人酒精濃度超過規定標準」之
    違規事項，經高雄市政府警察局小港分局漢民路派出所員警
    以高市警交字第B00000000 號舉發違規通知單舉發，受處分
    人未於指定應到案日到案接受裁決，原處分機關即於99年1
    月6 日逕行裁處罰鍰新臺幣（下同）22500 元，吊扣駕駛執
    照12個月，並應參加道路交通安全講習，於法應無不合。
二、本件聲明異議意旨略以：受處分人並未騎車，而係步行返回
    高雄市○○區○○路71號之住所前時，警察早已在伊住處門
    口等伊，以伊有駕駛行為業經員警發現，強迫伊進行酒測，
    為此聲明異議請求撤銷原處分云云。
三、按汽車駕駛人有飲用酒類或其他類似物後其吐氣所含酒精濃
    度超過每公升0.25毫克或血液中酒精濃度超過百分之0.05以
    上之情形者，不得駕車；汽車駕駛人，駕駛汽車經測試檢定
    有酒精濃度超過規定標準之情形者，處15000 元以上60000
    元以下罰鍰，並當場移置保管該汽車及吊扣其駕駛執照1 年
    ；汽車駕駛人，有上開情形者，應接受道路交通安全講習；
    汽車駕駛人，有領有聯結車、大客車、大貨車或小型車駕駛
    執照，駕駛重型機器腳踏車之情形者，處新臺幣1800元以上
    3600元以下罰鍰，並禁止其駕駛。道路交通安全規則第114
    條第2 款、道路交通管理處罰條例第35條第1 項第1 款、第
    24條第1 項第2 款、第22條第1 項第4 款，分別定有明文。
四、次按道路交通管理處罰條例第68條業於94年12月14日修正，
    並自95年3 月1 日施行，修正前之道路交通管理處罰條例第
    68條規定：「汽車駕駛人，因違反本條例及道路交通安全規
    則之規定，受吊扣或吊銷駕駛執照處分時，吊扣或吊銷其持
    有各級車類之駕駛執照。」，其立法意旨在於違規行為對道
    路交通秩序之維持及道路交通安全已生較大之影響，故規定
    吊扣或吊銷其持有各級車類之駕駛執照，以限制其繼續駕車
    行駛道路之權利，其係屬駕駛行為之限制，並不因所持駕駛
    執照種類不同而有所差異。而修正後之道路交通管理處罰條
    例第68條規定：「汽車駕駛人，因違反本條例及道路交通安
    全規則之規定，受吊銷駕駛執照處分時，吊銷其持有各級車
    類之駕駛執照。」，其修正理由略以：「原條文將違法或違
    規駕駛人所持有各級車類之駕駛執照一併吊扣或吊銷，失之
    過酷，影響人民工作及生活甚鉅，爰修正之」等語，顯然立
    法者就修正前規定「一併吊扣駕駛人所持有之各級車類之駕
    駛執照」之部分，是否符合比例原則，甚有疑慮。且駕駛之
    車類不同，其對於交通安全衍生之實害結果亦有所差異，如
    駕駛人駕駛不同級之車類違反本條例之規定時，不論其所造
    成之實害結果，而一律吊扣駕駛人所持有之各級車類駕駛執
    照，亦有違平等原則。臺灣高等法院臺灣高等法院暨所屬法
    院97年法律座談會刑事類提案第40號決議研討意見亦同此見
    解。是依上開修正後道路交通管理處罰條例第68條之規定，
    駕駛人受吊銷駕照處分者，仍維持吊銷其持有各級車類之駕
    駛執照，至於受吊扣駕照處分者，則僅吊扣該受處分人於違
    法或違規當時所駕車輛所屬車級車類之駕駛執照，不再吊扣
    受處分人所持有之各級車類之駕駛執照，故原處分機關於作
    成吊扣駕駛執照之處分時，應就行為人所應吊扣之駕駛執照
    種類予以限定如上，始符合比例原則及依法行政原則（法律
    保留原則）。進而言之，若該受處分人並無違規或違法當時
    所駕車輛所屬車級車類之駕駛執照，則依上開說明所應為之
    吊扣處分，即有對任何人均無從實現之情形，此時為免所為
    吊扣處分因行政程序法第111 條第3 款之規定而歸於無效，
    應認原處分機關即無庸為吊扣該所駕違規車輛所屬車級車類
    駕駛執照之處分，僅就違反道路交通管理條例第22條第1 項
    所定「領有聯結車、大客車、大貨車或小型車駕駛執照，駕
    駛重型機器腳踏車」之違規事實部分，處罰該受處分人即可
    ，蓋唯有如此解釋，其體系方能一貫。或有認為如此解釋之
    結果，可能產生越級無照駕駛之駕駛人，反而較有照駕駛之
    駕駛人更受有毋需吊扣駕駛執照處罰之利益之疑慮，然行政
    行為所採取之方法所造成之損害，不得與欲達成目的之利益
    顯失均衡，既為行政程式法第7 條第3 款所明定，若因駕駛
    人並無依上開說明所應吊扣之車級車類之駕駛執照，即吊扣
    駕駛人更高車級車類或各車級車類之駕駛執照，雖可達成完
    全杜絕受處分人繼續駕車之目的，惟亦同時造成剝奪駕駛人
    駕駛各級車類車輛之結果，甚而使受處分人之工作生計遭受
    影響，此所造成之損害，與欲達成目的之利益顯失均衡，而
    違反比例原則，且與前揭道路交通管理處罰條例第68條之修
    法意旨亦不相符合，而違反法律保留原則，自有未當。
五、經查：
  (一)受處分人雖以上詞置辯，然本院傳喚證人即製單員警翁文彥
    到庭證稱：伊等當時正服取締酒駕勤務，在行經民治路時見
    到受處分人逆向行駛，為取締受處分人逆向行車，所以又折
    回來，回來的時候受處分人已經在他家門口，伊等隨即下車
    取締並開始錄影，伊等又發現受處分人身上有酒味，所騎機
    器腳踏車引擎也是熱的，懷疑受處分人有酒後駕車之行為，
    便要求受處分人配合酒測，受處分人一開始是拒絕酒測，經
    伊等告知拒絕之後果後，始配合酒測，在受處分人與伊等討
    價還價之過程中，無意間有說出他有騎車之事，伊等有錄下
    來云云。
  (二)雖本院當庭勘驗證人翁文彥所提出之上開錄影光碟，因錄音
    品質不佳，無法聽清證人翁文彥所指之受處分人無意間自承
    騎車之話語，然受處分人逆向騎車之行為，業經證人翁文彥
    親眼目擊，證人翁文彥於折返上前取締時，並已注意該機器
    腳踏車之引擎溫度，復自受處分人身上聞得酒味，足認證人
    翁文彥於取締受處分人之時，並非出於不合理之懷疑或無稽
    之臆測，又受處分人經漱口後酒測，仍測得呼氣酒精濃度達
    到每公升0.30毫克，足見受處分人確有飲酒後駕駛機器腳踏
    車之違規行為，洵堪認定，受處分人空言否認違規，所辯則
    不足採。
  (三)受處分人雖舉證人即其父甲○○到庭為證，然證人甲○○於
    本院審理時證稱，伊當時在受處分人住家附近沒有看到警車
    等語，所見已與勘驗錄影結果顯示，警車開啟閃光燈停於民
    治路中央之情形不符，復參以，受處分人亦陳稱，證人甲○
    ○不在現場，是伊事後轉述給他等語，則證人甲○○顯然非
    見聞受處分人違規行為之人，自無從採為證據，並此敘明。
  (四)又本件受處分人原領有之重型機器腳踏車駕駛執照業於94年
    間遭監理機關註銷，而未領有何機器腳踏車駕駛執照，業經
    本院查明在卷，其既於上揭時、地酒後騎乘輕型機器腳踏車
    ，經警查得「汽車駕駛人酒精濃度超過規定標準」之違規事
    項，經員警以高市警交字第B00000000 號舉發違反道路交通
    管理事件通知單舉發，有上揭舉發違反道路交通管理事件通
    知單在卷足憑，自應適用修正後之道路交通管理處罰條例第
    68條規定，依上開說明，主管機關為吊扣駕駛執照之處分時
    ，自不得一併吊扣受處分人所持有之各級車類之駕駛執照。
    而受處分人為本件違規行為時，係駕駛輕型機器腳踏車，是
    依上揭說明，其依法所應受之處分僅為限制其駕駛輕型機器
    腳踏車之資格，復因受處分人無領有機器腳踏車之駕駛執照
    ，即無該輕型機器腳踏車之駕駛執照可供吊扣，原處分機關
    自無庸就普通重型機器腳踏車駕駛執照之部分為吊扣處分，
    而應依道路交通管理處罰條例第67條第6 項之規定裁處「1
    年內不得考領輕型機器腳踏車駕駛執照」，原處分機關未審
    酌及此，逕為裁處「吊扣駕駛執照12個月」，即難認原處分
    為合法。
六、綜上所述，受處分人因無照騎乘輕型機器腳踏車經測試結果
    酒精濃度超過規定標準，原處分機關未審酌受處分人並無機
    車駕駛執照可供吊扣，逕為「吊扣駕駛執照12個月」部分之
    裁決，即難認合法。惟按聲明異議屬司法救濟途徑之一種，
    由法院審查受處分人所設違規事實是否成立，及原處分機關
    所適用之法條是否正確，裁罰是否適當，因法院負有司法審
    查之作用，以本案而言，就罰鍰、吊照及安全講習等處罰效
    果，應一併審理，並重為諭知，有臺灣高等法院暨所屬法院
    98年法律座談會刑事類提案第23號決議及審查意見可資參照
    。本件受處分人因有「汽車駕駛人，駕駛汽車經測試檢定酒
    精濃度超過規定標準」之違規行為，且踰越應到案期限60日
    以上，原處分機關本即應分別按道路交通管理處罰條例第35
    條第1 項第1 款、第24條第1 項第2 款及違反道路交通管理
    事件統一裁罰標準表之規定，就其「駕駛人其吐氣所和酒精
    濃度超過每公升0.25毫克以上未滿0.4 毫克或血液中酒精濃
    度超過百分之0.05以上未滿0.08部分」，諭知處罰鍰22500
    元，並應參加道路挑交通安全講習，惟吊扣輕型機器腳踏車
    駕駛執照1 年部分，因受處分人並無任何重型機器腳踏車駕
    駛執照可供吊扣，故就此部分應為「1 年內不得考領輕型機
    器腳踏車駕駛執照」之諭知，爰撤銷原處分全部，並改諭知
    如主文第2 項所示。
七、據上論斷，依道路交通管理處罰條例第87條第2 項，道路交
    通案件處理辦法第20條前段，裁定如主文。
中    華    民    國    99    年    8     月    6     日

                           交通法庭  法  官  張凱鑫
上正本證明與原本無誤。
如不服本裁定，應於收受送達後5日內向本院提起抗告。
中    華    民    國    99    年    8     月    6     日
                                     書記官  董明惠

司法院資訊處製作；財團法人民間司法改革基金會備份。
